【裁判字號】    89,訴,1447
【裁判日期】    900808
【裁判案由】    公共危險
【裁判全文】
臺灣臺北地方法院刑事判決                        八十九年度訴字第一四四七號
    公  訴  人  臺灣臺北地方法院檢察署檢察官
    被      告  乙○○
    指定辯護人  本院公設辯護人  曾德榮
右列被告因公共危險案件，經檢察官提起公訴（八十九年度偵字第一八二八三號），
本院判決如左：
    主  文
乙○○放火燒燬現供人使用之住宅，未遂，處有期徒刑年捌月。
    事  實
一、乙○○與甲○○為男女朋友，同居於臺北市○○區○○路四五七巷十三號一樓，
    民國八十九年八月十六日晚上，兩人因細故發生爭吵，乙○○心生不滿，明知甲
    ○○、張明達等人居住於上址房屋內，竟基於放火燒燬現供人使用之住宅之故意
    ，於翌日即同年月十七日凌晨，乘坐不知情之余德廉所駕駛之營業用小客車，前
    往臺北市○○○路某加油站，購買汽油後以寶特瓶裝填，隨即搭乘原車返回上址
    ，再於凌晨三時七分許按壓該址門鈴，待甲○○開門後，點燃所購買之汽油後丟
    擲進屋內，旋因汽油四處灑落立時引燃大火，造成該址一樓樓梯間置物室內部裝
    潢物品上半部受燒損，靠北側走廊欄杆上方天花板輕鋼架彎曲、變形、走廊公用
    電話架東側燒損，欄杆內堆放之雜物與彈簧床燒燬，靠欄杆處之走廊東、西兩面
    水泥牆泥灰剝落，東側欄杆燒損後呈鐵銹色，並致甲○○受有左足、左腿及左臂
    二度燙傷，佔體表面積百分之五之傷害，張明達則受有右手腕、右腳指灼傷、吸
    入性灼傷等傷害（傷害部分均未據甲○○、張明達告訴），幸消防人員據報後迅
    速前往搶救，始未生燒燬該住宅之結果。
二、案經臺北市政府警察局中山分局報請臺灣臺北地方法院檢察署檢察官偵查起訴。
    理  由
一、訊據被告乙○○矢口否認涉有右揭放火燒燬現供人使用之住宅之犯行，辯稱：伊
    當天飲酒過量，忘記發生何事，警訊時因證人甲○○、余德廉指證伊放火，而伊
    與證人又無仇怨，所以坦承犯罪，並照著警察告知之內容制作警訊筆錄；又案發
    前，伊曾將所有之機車寄回新竹，因該機車內沒有汽油，可能為了騎乘機車而於
    八十九年八月十七日凌晨前往臺北市○○○路加油站購買汽油云云。惟查：
（一）本案火災經臺北市政府消防局調查後認：「據現場燃燒後狀況所述，現場僅龍
      江路四五七巷十三號一樓受火燒損，火勢未波及同棟或鄰近建築物，故該址為
      起火戶」；另「據現瑒燃燒後狀況所述，現場套房一至套房三內裝潢物品大都
      保持完好，樓梯間置物室內部裝潢物品僅上半部受燒損，天花板受燒損後其輕
      鋼架以靠北側走廊欄杆上方彎曲、變形較為嚴重，走廊公用電話架以靠東側燒
      損較嚴重，欄杆內堆放之雜物與彈簧床大都已受燒燬，走廊東、西兩面水泥牆
      以靠欄杆處受熱較強烈、泥灰剝落較嚴重，欄杆受燒損後東側變鐵銹色較嚴重
      ，顯示火勢僅侷限於走廊欄杆東側一帶，故綜合研判以走廊欄杆東側一帶為最
      先起火燃燒，即為最先起火之處所」；又「1.據現場勘查結果，以龍江路四五
      七巷十三號一樓走廊欄杆東側一帶為最先起火處，該處未發現電源線經過，又
      據關係人所述，該處並無任何接電之電器，故研判其電源配線因故短路致起火
      燃燒之可能性較小。2.起火處係位於走廊欄杆東側一帶為最先起火燃燒，若因
      遺留火種致起火燃燒則須經蓄積冒煙才能發火，然該處經清理後並未發現菸灰
      缸或垃圾桶等物品，故研判因遺留火種致起火可能性較小。3.現場經勘查結果
      ，火係由走廊欄杆東側一帶為最先起火之處所，現場於起火處下方採集部分地
      上燒熔物攜回，經本局鑑析結果，雖未檢出石油系促燃劑，然起火處並無其他
      起火條件存在，若無外來明火予以點燃，實無瞬間起火燃燒之可能，若關係人
      甲○○所述屬實，不排除係遭人為縱火致起火燃燒之可能」，此有臺北市政府
      消防局火災原因調查報告書及所附現場照片數幀在卷可稽。足見本案火災雖造
      成臺北市○○路四五七巷十三號一樓內之傢俱、裝潢燒損或燒燬之結果，亦即
      造成該址樓梯間置物室內部裝潢物品上半部受燒損，靠北側走廊欄杆上方天花
      板輕鋼架彎曲、變形、走廊公用電話架東側燒損，欄杆內堆放之雜物與彈簧床
      燒燬，靠欄杆處之走廊東、西兩面水泥牆泥灰剝落，東側欄杆燒損後呈鐵銹色
      等結果，惟該房屋本身之構成部分尚未達喪失效用之程度，而無燒燬該住宅之
      結果。且該址走廊欄杆東側一帶起火處並無其他起火條件存在，若無外來明火
      予以點燃，實無瞬間起火燃燒之可能，是不排除係遭人為縱火可能。
（二）而本案火災係被告乙○○以寶特瓶盛裝汽油點燃後引火燃燒乙情，已據被告於
      警訊時供承：我大約在十七日凌晨二時許，在龍江路四五七巷口攔停一部營業
      用小客車，然後跟司機說：「到加油站」，到了加油站後向計程車司機隨手拿
      取大瓶的寶特瓶下車，然後裝滿汽油再上同一部計程車回到龍江路四五七巷口
      下車，我記得當時該寶特瓶加滿之汽油是在建國北路加油站加的：：，但忘記
      如何將寶特瓶製造成爆裂物，只記得當時我有將寶特瓶蓋子開啟，要嚇嚇甲○
      ○，並將寶特瓶內汽油傾倒在地上，當時我有看到甲○○在抽煙，因我將汽油
      傾倒在地上時，甲○○嚇一跳而將煙蒂掉落在地上，可能是這樣才引起燃燒的
      ：：，我和女朋友甲○○因發生口角，一時衝動而去購買汽油盛裝在寶特瓶內
      點燃引起災害，我很後悔等語在卷（見八十九年八月二十五日警訊筆錄）。
（三）證人即被害人甲○○於警訊中亦證述：八十九年八月十七日凌晨三時三十分許
      （應係凌晨三時七分許之誤），我男朋友乙○○來按我位於臺北市○○路四五
      七巷十三號一樓的門鈴，當我開門時，就看到乙○○站在門外，拿著一個不明
      的物體朝我屋內丟，丟到我前面，然後就爆的一聲，火就燒起來：：，當時我
      先聽到爆的一聲，火就整個燒起來，起火點就在我家門口，火舌就從門口往屋
      內延伸進來，屋內的走廊都有燒到，我有看見是乙○○縱火，我所住的那層總
      共有ＡＢＣ三室，我住Ｂ室，Ｃ室有住張明達，我與乙○○是男女朋友關係，
      八十九年八月十六日下午十七時許，因為裝設第四臺原因而吵架，之後於八十
      九年八月十七日凌晨乙○○來按電鈴，我一開門就爆的一聲著火了等語明確（
      見八十九年八月十七日警訊筆錄）。核與證人即承租臺北市○○路四五七巷十
      三號一樓套房三之張明達證陳：八十九年八月十六日二十時許，我返家時有看
      到甲○○與被告在爭吵，嗣於二十時三十分許，被告又到我房門向我借工具並
      問我工作狀況，表示要與我做朋友，二十二時又到我房間詢問他女朋友甲○○
      是否在我房內，我將房內給他看沒有，被告才離去，嗣八十九年八月十七日凌
      晨三時三十分聽到「砰」一聲，我出房門看到走道起火，便用棉被沾水包住身
      體逃至屋外等語大致相符（見八十九年八月十七日警訊筆錄）。
（四）另證人余德廉警訊及本院調查時均證稱：我開計程車為業，八十九年八月十七
      日凌晨二時許，在龍江路四五七巷口載乘客乙○○上車，乙○○說車子被拖走
      ，先至加油站，我問對方說你沒帶裝油筒如何加油，他就拿我車上飲料大瓶寶
      特瓶下車裝滿汽油後，回龍江路四五七巷口下車，：：我家正好在附近，要下
      班找車位返家時，看到消防車，我心想是否剛剛載的男子，覺得可疑便告知警
      方，但我沒有看到該名男子縱火，我搭載之男子即是口卡上照片的乙○○無誤
      ，我不認識他，和他也沒有仇恨等語（見八十九年八月十七日警訊筆錄）；八
      十九年八月十七日被告在龍江路四五七巷口攔我計程車，上車後說他車子被拖
      吊，我向他表示最近的拖吊場是亞太拖吊場，我說要載他到該拖吊場，但被告
      表示他要先去加油，他的車子沒有油，我就載他到最近的建國北路加油站，在
      車上時，被告嘴裡唸唸有詞，好像在埋怨什麼，但我聽不懂該語言，到加油站
      後，他沒有裝油的容器，我主動將車內礦泉水的罐子送給他，他下車加完油後
      上車，我本來說要載他去上開拖吊場，但被告表示要先回原來上車的地方，我
      心裡覺得奇怪，但心想可能被告不夠錢領車，所以就載他回去上車的地方，後
      來我又載了一名乘客，回到龍江路住處附近時，發現火災，向巡邏員警表示剛
      剛搭載一名乘客可能有嫌疑，並形容其衣著、年紀，當天早上七時就被警察通
      知做筆錄：：，被告上車時可能有猶豫，因為在我前面有二、三部計程車過去
      ，被告都不攔，當時我並沒有發現被告有喝酒，若有喝酒，我也不會載他去加
      油領車，被告當時還告訴我說他車子被拖吊，我們的對話很正常，所以我想他
      精神狀況應該還好，我看不出被告有何異常，或喝酒致精神狀況不佳的情形等
      語（見本院八十九年十二月十九日訊問筆錄）。
（五）查被告警訊時雖陳述：我記得當時我有將寶特瓶蓋子開啟，要嚇嚇甲○○，並
      將寶特瓶內汽油傾倒在地上，當時我有看到甲○○在抽煙，同時我將汽油傾倒
      在地上時，甲○○嚇一跳而將煙蒂掉落在地上，可能是這樣才引起燃燒的云云
      。惟證人甲○○於八十九年十一月十七日本院訊問時結證：我當天在房間算錢
      ，確實沒有抽煙一語明確；被告亦同時改稱：警訊筆錄關於甲○○抽菸這段話
      是我猜測的（均見本院八十九年十一月十七日訊問筆錄），足證本案火災應非
      證人甲○○不慎掉落煙蒂而引燃。另臺北市政府消防局於現場起火處下方採集
      部份地上燒熔物攜回，經鑑析結果，雖未檢出石油系促燃劑，惟火災現場經過
      猛烈燃燒與消防人員射水搶救，容易導致證物燒失或為搶救人員所破壞，故現
      場所殘留之燒熔物不一定能檢出含有石油系促燃劑之成分，此亦有臺北市政府
      消防局八十九年十一月二十三日北市消調字第八九二三三一一五００號函附卷
      足稽。
（六）綜上各節，證人余德廉證稱被告以寶特瓶盛裝購買汽油及證人張明達聽聞「砰
      」一聲之後發現臺北市○○區○○路四五七巷十三號一樓門口走道起火等情節
      ，核與證人甲○○證述被告投擲不明物體入屋爆裂後引火相合；且證人余德廉
      證述八十九年六月十七日凌晨二時許，自臺北市○○路四五七巷口搭載被告前
      往臺北市○○○路加油站購買汽油後，返回原址之時間、地點，又與本案火災
      發生時間、地點相近；參諸被告警訊中之自白及臺北市政府消防局火災原因調
      查報告書之鑑定結果，被告放火燒燬臺北市○○路四五七巷十三號一樓現供人
      使用之住宅未遂之事實，應堪認定。
（七）被告固以伊當天飲酒過量，忘記發生何事，因證人甲○○、余德廉指證伊放火
      ，而伊與證人又無仇怨，所以坦承犯罪，並照著警察告知之內容制作警訊筆錄
      ，伊購買汽油，係因所騎乘之機車內沒有汽油云云置辯。惟查：
    １證人即為被告制作警訊筆錄之警員陳正彥到庭結稱：被告當天自行到警局，一
      開始說他不記得有沒有帶裝汽油之寶特瓶到甲○○住處，後來我告知他有計程
      車司機看到他到加油站買汽油，再回到案發地點附近，被告才承認放火，並供
      述警訊筆錄所載內容，關於筆錄所載被告將汽油傾倒地上、甲○○抽煙、煙蒂
      掉落等內容是被告自己供述，我並沒有給予任何提示或暗示，也沒有將余德廉
      之筆錄拿給被告看：：，被告警訊時並沒有供稱完全不記得案發情況，但因為
      與證人並無仇怨，證人應該不會誣告他，所以承認犯行的話：：，被告不可能
      不記得案發狀況，因他當時供述犯罪動機是因為購買第四臺機器及懷疑女友另
      結新歡而和女友吵架，而且他說他記得有帶寶特瓶到甲○○住處，只是不記得
      保特瓶裏是否裝著汽油，經我提示余德廉、甲○○之證詞後，被告就將案發情
      形供述出來等語在卷（見本院八十九年十二月二十六日訊問筆錄）。證人余德
      廉亦證述被告於乘坐伊駕駛之營業用小客車時，精神狀況還好，看不出有任何
      異常，尤其被告當時陳稱車子遭拖吊須購買汽油，經余德廉主動表示可以載送
      被告前往距離最近之亞太拖吊場時，被告猶知加以拒絕，並要求返回臺北市○
      ○區○○路四五七巷口原址等情，足認被告當日縱有飲酒，惟心神意識狀態應
      屬正常。
    ２本院另函請國立臺灣大學醫學院附設醫院就被告案發時之精神狀況為鑑定，鑑
      定結果為：(1)身體及神經學檢查：無重大異常發現。(2)腦波檢查：大致正常。
      (3)心理測驗：被告語言表達流利，情緒亦平靜，無明顯之情緒或現實感偏差，
      未有明顯偽病之傾向；(4)精神狀態檢查：被告意識清醒，外表整潔，注意力良
      好，態度大致合作，情緒穩定。語言表達豐富而適切。無思考形式障礙或妄想
      。知覺上亦無幻覺。對於此次事件，被告清楚記得十六日與甲○○爭吵之事，
      亦記得憤而決定喝酒，後來三瓶清酒採購之處也尚記得。凌晨回到同居處所時
      ，被告記得曾左手持汽油，右手開門，將汽油瓶置於走廊上。但已不記得如何
      搭上計程車來回，至何處購油、何以發生縱火事件等事。事後至左近之飯店投
      宿時，則能記得要刷卡被櫃檯拒絕，只好付現。綜合以上資料，被告平日即有
      飲酒之經驗，但未達酒精依賴，亦無其他精神科疾病之診斷。案發當日先後飲
      用約四瓶之玉泉清酒，意識狀態及事後回憶之能力或受酒精之影響而有所減損
      ，惟依其於案發前仍然來往居所及工作處所，記得購酒、開門等事，及案發後
      仍能抵達飯店投宿，記得刷卡不成改為付現等事，推定期間案發當時，被告之
      意識及判斷力，並未完全喪失。(5)結論：按「酩酊狀態」指個人因酒精之效果
      造成之認知、運動功能異常，甚至意識混亂、喪失，其又分為「單純酩酊」及
      「異常酩酊」兩類。「單純酩酊」指一般人隨體內酒精量增加而逐漸進入之酩
      酊狀態，應仍能保有適當之認知能力及行為能力。「異常酩酊」復分「複雜酩
      酊」與「病態酩酊」二者，前者為極嚴重之普通酩酊，後者則指個人具特異體
      質，以無法預期之極少量酒精，即造成嚴重之酩酊效果，若為首次發生，確實
      無法注意防範；但若曾發生病態酩酊者，則可得知本身具有此一體質。依上例
      說明，被告已有飲酒史多年，且非病態酩酊之體質。本次案發前因飲酒，對意
      識狀態產生影響，呈現「單純酩酊」之情形。案發時之精神狀況，並未達心神
      喪失或精神耗弱之程度。現今對案發當天發生之事之記憶，其間確實可能有缺
      損之片段，惟並未達毫無記憶之程度等情，此有國立臺灣大學醫學院附設醫院
      九十年四月二十四日（九十）校附醫精字第０九二四０號函覆之精神鑑定報告
      書在卷可查。
    ３本院經徵得被告同意後，再將之送往法務部調查局為測謊鑑定，結果被告就（
      一）當天渠沒有在系案地點潑灑汽油；（二）火災發生時渠不在現場等問題，
      以控制問題法、混合問題法測試後，均呈情緒波動反應，研判有說謊，亦有該
      局九十年二月十六日（九０）陸（三）字第九０００六六０一號鑑定通知書存
      卷可參。
    綜上可知，被告辯稱完全不記得案發情形，係依照警察告知內容製作警訊筆錄，
    伊購買汽油，係因所騎乘之機車內沒有汽油云云，要屬避重就輕圖卸刑責之詞，
    要無可採。
（八）證人甲○○於本院調查時原證稱：我們那天下午三時有吵架，我不知是不是被
      告點火的，我一開門看到被告就爆炸了，後來被告走了，我逃出去時叫計程車
      報警，並叫救護車送我到醫院，當時屋內走廊、屋外都沒人，所以我想應該就
      是被告縱火等語（見本院九十年十一月十七日訊問筆錄），嗣又翻稱：案發後
      當日我在醫院做筆錄，警察叫我聯繫被告，被告有打電話給我，我告訴他在找
      他，叫他自己去聯絡警員，但沒有談到本案其他事情，法院第一次開庭前我們
      又住在一起，但都沒有談及本案，第一次開庭後被告請我想清楚，當天究竟有
      無看到他，我回想當天我有喝酒，應該不確定有無見到被告：：，因為已經在
      警察局供述被告縱火，所以第一次到法院開庭時才說應該是被告縱火，我不確
      定當天看到的人影是否為被告等語（見本院九十年一月四日訊問筆錄）。惟案
      發時之陳述較少權衡利害得失，且不易受他人影響，較之於其後翻異之詞，自
      較可信，故除非可證明其更異之詞與事實更為相符，或其初次陳述係虛偽者，
      自不得任意捨棄不採。查證人甲○○與被告為同居男女朋友，關係匪淺，縱曾
      因細故爭執吵架，苟甲○○未親睹被告縱火，衡情實無可能誣指男友涉犯放火
      重罪之理；且證人甲○○翻異前詞表示案發後迄第一次開庭前，雖曾與被告電
      話聯絡，嗣更復合同居一處，惟二人從未談及本案火災之事，顯然有悖常理！
      而本院徵得證人甲○○之同意後，通知前往法務部調查局為測謊鑑定，惟證人
      甲○○並未按時前往，似有隱匿，其翻異前詞以迴護被告，灼然可見，故證人
      甲○○嗣後所言，並無足採。
（九）末查，以寶特瓶裝填汽油點燃後丟擲，爆裂後迅速延燒，極可能導致住宅建築
      物或周圍毗連之住宅建物起火燃燒而焚燬，被告非無常識之成年人，竟不顧此
      一危險，率然將裝填汽油之寶特瓶點燃後丟擲至甲○○住處門內，其於著手放
      火之際，應有放火燒燬現供人使用之住宅之決意，亦甚顯然。
  綜上所述，本件案證明確，被告放火燒燬現供人使用之住宅未遂犯行洵堪認定，應
  依法論科。
二、核被告所為，係犯刑法第一百七十三條第三項、第一項之放火燒燬現供人使用之
    住宅未遂罪。起意書雖認被告所為係犯刑法第一百七十三條第一項之放火燒燬現
    供人使用之住宅罪，惟公訴人已於審理時補正起訴法條為刑法第一百七十三條第
    三項、第一項之放火燒燬現供人使用之住宅未遂罪，應予敘明。被告著手放火燒
    燬現供人使用之住宅行為之實施，惟未生燒燬該住宅之結果，其犯罪尚屬未遂，
    爰依刑法第二十六條前段之規定，按既遂犯之刑度減輕其刑，故無期徒刑部分減
    為七年以上有期徒刑，有期徒刑部分則減輕其刑二分之一。爰審酌被告犯罪後未
    能坦承犯行，因與女友吵架，心中憤恨難消，而生放火之犯罪動機，所為造成被
    害人甲○○、張明達等人使用之住宅內傢俱、裝潢燒損或燒燬之結果，被告與被
    害人甲○○係同居男女朋友關係，暨其犯罪之目的、手段等一切情狀，量處如主
    文所示之刑。
據上論斷，應依刑事訴訟法第二百九十九條第一項前段，刑法第一百七十三條第三項
、第一項、第二十六條前段，判決如主文。
本案經檢察官蕭方舟到庭執行職務
中      華      民      國     九十     年      八      月      八      日
                                    臺灣臺北地方法院刑事第四庭
                                        法  官  吳靜怡
右正本證明與原本無異。
如不服本判決，應於判決送達後十日內，向本院提出上訴狀（應抄附繕本）。告訴人
或被害人如對於本判決不服者，應具備理由請求檢察官上訴，其上訴期間之計算係以
檢察官收受判決正本之日期為準。
                                        書記官   李春松
中    華      民      國      九十      年     八       月     十     日
附錄本案論罪科刑法條全文：
中華民國刑法第一百七十三條 (放火或失火燒燬現住建築物及交通工具罪)
放火燒燬現供人使用之住宅或現有人所在之建築物、礦坑、火車、電車或其他供水、
陸、空公眾運輸之舟、車、航空機者，處無期徒刑或七年以上有期徒刑。
失火燒燬前項之物者，處一年以下有期徒刑、拘役或五百元以下罰金。
第一項之未遂犯罰之。
預備犯第一項之罪者，處一年以下有期徒刑、拘役或三百元以下罰金。


司法院資訊處製作；財團法人民間司法改革基金會備份。
